【裁判字號】    99,台上,5107
【裁判日期】    990812
【裁判案由】    違反毒品危害防制條例
【裁判全文】
最高法院刑事判決            九十九年度台上字第五一０七號
上  訴  人  甲○○
選任辯護人  呂錦律師
上列上訴人因違反毒品危害防制條例案件，不服台灣高等法院中
華民國九十七年十月三十一日第二審判決（九十七年度上訴字第
四００五號，起訴案號：台灣板橋地方法院檢察署九十六年度偵
字第八五一０號），提起上訴，本院判決如下：
    主  文
原判決關於販賣第二級毒品部分均撤銷，發回台灣高等法院。
其他上訴駁回。
    理  由
一、撤銷部分：
本件原判決認定上訴人甲○○有如其事實欄一(一)所載之犯行，因
而撤銷第一審該部分之科刑判決，改判依想像競合犯，從一重論
處上訴人販賣第二級毒品四罪刑，固非無見。
惟查：(一)、犯罪事實應依證據認定，有罪之判決書，應於理由內
記載認定犯罪事實所憑之證據及其認定之理由，否則即有理由不
備之違法。又販賣毒品罪，須以所販賣者確屬毒品為成立要件之
一，是否確屬毒品，應依證據證明之。本件依原判決事實欄一(一)
之記載，上訴人基於營利意圖，於民國九十五年八月間某日、同
年十一月間某二日、同年十二月中旬某日，每次販賣第二級毒品
MDMA、第三級毒品愷他命及一粒眠予張紋綾，共計四次等情；而
依想像競合犯，從一重論處其販賣第二級毒品四罪刑。乃認定上
訴人販賣上揭各毒品四次予張紋綾，惟理由內僅說明依憑張紋綾
於警詢時證稱查扣之MDMA、愷他命及一粒眠係查獲日（九十五年
十二月二十八日）二星期前向上訴人購入，於九十五年八月間開
始向上訴人購買毒品，共購買過四、五次等旨（見原判決第六頁
第十七行以下）。但未據明其認定除查獲日前二星期外，其餘
三次交易之標的亦均含毒品MDMA、愷他命及一粒眠，所憑之依據
及其認定之理由，致此部分事實之認定，失其所憑，自有判決理
由不備之違法。再者除前揭查獲日外，其餘三次犯行似未查得任
何與毒品有關之證物，原判決復未說明上訴人販賣予張紋綾之物
確為上揭各毒品之依據，僅憑張紋綾警詢時籠統之證言，即論以
前述販賣毒品之罪，亦有應於審判期日調查之證據未予調查及理
由不備之違法。(二)、證據之證明力，雖由法官評價，然心證之形
成，由來於經嚴格證明之證據資料之推理作用，通常有賴數個互
補性之證據始足以形成確信心證，單憑一個證據則較難獲得正確
之心證。尤其具有對向性關係之單一證據，如毒品交易之買賣雙
方，買方或為獲邀減刑寬典，不免有作利己損人之不實供述之虞
。此種虛偽危險性較大之被告以外之人所為之陳述，為避免其嫁
禍他人，藉以發見實體之真實，除以具結、交互詰問、對質等方
法，以擔保其真實性外，自仍應認有補強證據以增強其陳述之憑
信性，始足為認定被告犯罪事實之依據。又數罪併罰案件，因其
所涉及之訴訟客體有數個以上，各個犯罪事實彼此互不相屬，故
均須有補強證據，不得籠統為同一之觀察。依前揭記載，原判決
認定上訴人有於九十五年八月間某日、同年十一月間某二日、同
年十二月中旬某日，販賣毒品MDMA、愷他命及一粒眠予張紋綾四
次之犯行，依理由之說明，係以證人張紋綾於警詢、偵查之證詞
及卷附相關之各類存款歷史對帳單為其主要論據。然上訴人自始
否認上情，證人張紋綾於九十六年五月十五日起之偵審程序已翻
異前供改稱係誣指上訴人販毒，匯款乃償還前積欠之借款等旨（
見偵查卷第一六四頁以下，第一審卷第一五三頁以下偵審筆錄）
，則張紋綾之證述前後齟齬，難謂無瑕疵可指；張紋綾於查獲時
採尿送驗報告亦無何毒品反應（見原判決第七頁第十二、十三行
，偵查卷第七九、八十頁），而上揭對帳單縱能說明張紋綾有匯
款予上訴人之事實，但仍須證明其匯款與上訴人販毒具必要之關
聯性，始足為論罪之證據。經查細繹該對帳單資料，張紋綾先後
於九十五年十一月十六日、二十五日及同年十二月十八日依序匯
款新台幣（下同）一萬元、一萬七千元及一萬九千三百元三筆款
項予上訴人（見偵查卷第五二頁）。如果均無訛，張紋綾僅於上
載時間為三次之匯款，與原判決認定四次販毒之時間已相齟齬，
且依原判決認定之事實，上訴人共販賣毒品予張紋綾四次，每次
販毒所得均為三千三百元，何以張紋綾竟累積逾該數額甚多之款
項為匯款支付？甚而有單次匯款已逾其四次購毒之總額（一萬三
千二百元），其逾購毒價額之款項與上訴人之販毒有如何之關聯
性？何以於匯款時間、金額與所認定購毒實情均相異下，仍能採
認該對帳單之匯款即為購毒款項，進而引據為上訴人販毒之佐證
？俱攸關犯罪構成要件之具體社會事實，自應詳予釐清審認，似
難單憑張紋綾單方指稱係累積至一定金額始匯款支付，即採為認
定上訴人有四次犯行之依據，原審未進一步究明，並調查其他必
要之證據，遽行認定上訴人有上述販賣第二級毒品之重罪，殊嫌
速斷，自難昭折服。上訴意旨指摘原判決該部分不當，非無理由
，應認該部分有撤銷發回更審之原因。
二、駁回部分：
按刑事訴訟法第三百七十七條規定，上訴於第三審法院，非以判
決違背法令為理由，不得為之。是提起第三審上訴，應以原判決
違背法令為理由，係屬法定要件。如果上訴理由書狀並未依據卷
內訴訟資料，具體指摘原判決不適用何種法則或如何適用不當，
或所指摘原判決違法情事，顯與法律規定得為第三審上訴理由之
違法情形，不相適合時，均應認其上訴為不合法律上之程式，予
以駁回。本件原判決綜合全部卷證資料，認上訴人有如其事實欄
一(二)所載之販賣第三級毒品（愷他命）未遂犯行，已詳敘所憑之
證據與認定之理由；對於上訴人辯稱未販毒予蔡君平，查扣愷他
命乃供己施用云云，為不足採，亦依調查所得證據詳予指駁、說
明。因認上訴人犯行明確，而撤銷第一審該部分之科刑判決，改
判仍論處上訴人販賣第三級毒品未遂罪刑，由形式上觀察，無足
以影響判決結果之違法情形存在。上訴意旨略以：(一)、證人蔡君
平之前後證詞歧異，顯有瑕疵可指，其中警詢之陳述乃遭警威脅
所致，原判決未說明該警詢陳述具較可信之特別情況且為證明犯
罪事實存否所必要之理由，逕認具有證據能力而採為論罪之依據
，採證違法。(二)、原判決未說明其主觀具牟利意圖及所為如何該
當著手販毒之理由，又本案未查獲電子磅秤等秤重工具，仍認蔡
君平係攜鉅款與上訴人為毒品交易，有判決不載理由及違反經驗
與論理法則之違法；原審未經調查，即謂「000000000
0」號行動電話之SIM 卡為上訴人所有而宣告沒收，同有理由不
備之違法等語。惟查：(一)、犯罪事實之認定、證據之取捨及證明
力之判斷，俱屬事實審法院之職權，苟其取捨判斷不違背經驗與
論理法則，即不能指為違法。本件原判決已詳細敘明依憑上訴人
供承上揭行動電話為其使用，於所載時間有與蔡君平相約見面等
供詞，證人蔡君平、陳勝義、陳柏青分別於警詢、偵審之證詞，
佐以卷附相關通聯資料、毒品鑑定書、贓證物品清單，暨扣案行
動電話、販毒工具等證據資料，參互勾稽判斷，於理由內逐一論
述剖明其採證認事之理由，且就摒棄上訴人否認犯罪之各辯解，
證人張君婷於警詢、證人蔡君平其後於第一審翻異之證詞，如何
不足為上訴人有利之認定等情，於理由內詳為論述、指駁，並敘
明本於調查所得之心證，分別定其取捨而為事實判斷之理由，所
為論斷及說明，無違經驗法則與論理法則，且屬事實審法院取捨
證據職權之適法行使，尚難漫指為違法。原判決已敘明蔡君平於
警詢之陳述係出於自由意志，相較於第一審之證述，如何具有較
可信之特別情況，且為證明上訴人此部分犯罪事實存否所必要，
依刑事訴訟法第一百五十九條之二規定具證據能力之理由稽詳，
採為上訴人犯罪之論據，無違法可言。(二)、毒品危害防制條例所
謂販賣毒品罪，係指以營利為目的，意圖販賣而有販入或賣出毒
品之行為而言，其販入及賣出之行為，不必二者兼備，有一即屬
成立，亦不論是否果真獲得利益。原判決已詳敘上訴人基於營利
意圖，於所載時間、地點已著手於販賣愷他命予蔡君平之實行，
尚未完成交易即遭查獲等旨，併於理由內說明販賣毒品愷他命為
政府嚴予查緝之犯罪，苟非圖差價利潤，當無甘冒被法辦重刑之
風險，上訴人販賣上揭毒品，主觀上有營利意圖等情之理由稽詳
。所為論斷，符合論理法則且不違背社會經驗之合理判斷，縱未
實際販出獲利，仍無礙該販賣毒品未遂罪之成立。又販賣毒品罪
之成立，並不以經查獲磅秤等物為必要之證明方法。原判決依憑
卷內證據資料，已詳述認定上訴人已著手販賣愷他命予蔡君平之
理由，於法並無不合。上訴意旨執未扣獲販毒工具為佐證，指摘
原判決違法，非適法之第三審上訴理由；再原判決已敘明扣案行
動電話號碼SIM 卡，依毒品危害防制條例第十九條第一項為沒收
宣告之依據及理由，並非無據，無違法可言。上訴意旨，對於原
判決該部分究竟如何違背法令，非依卷內資料為具體指摘，猶執
陳詞，對於原判決已詳為論斷及說明之事項，再為事實之爭辯，
並對原審採證認事之職權行使，任意指摘，難謂已符合首揭法定
上訴要件，其該部分之上訴不合法律上之程式，應予駁回。
據上論結，應依刑事訴訟法第三百九十五條前段、第三百九十七
條、第四百零一條，判決如主文。
中    華    民    國  九十九  年    八    月   十二   日
                      最高法院刑事第十一庭
                          審判長法官  石  木  欽
                                法官  洪  佳  濱
                                法官  韓  金  秀
                                法官  段  景  榕
                                法官  周  煙  平
本件正本證明與原本無異
                                      書  記  官
中    華    民    國  九十九  年    八    月   十八   日
                                                     m

司法院資訊處製作；財團法人民間司法改革基金會備份。
